【裁判字號】    99,上,54
【裁判日期】    990608
【裁判案由】    履行契約
【裁判全文】
臺灣高等法院臺南分院民事判決    99年度上字第54號
上  訴  人  乙○○
訴訟代理人  洪梅芬  律師
            涂欣成  律師
            呂蘭蓉  律師
被 上 訴人  甲○○
訴訟代理人  蔡文斌  律師
            王建強  律師
            王盛鐸  律師
            陳欣怡  律師
            江信賢  律師
            蔡麗珠  律師
            曾靖雯  律師
            蕭立俊  律師
上列當事人間因請求履行契約事件，上訴人對於中華民國98年12
月23日臺灣臺南地方法院第一審判決（97年度訴字第1456號）提
起上訴，本院於99年5月25日言詞辯論終結，判決如下：
    主  文
上訴駁回。
第二審訴訟費用由上訴人負擔。
    事實及理由
一、被上訴人起訴主張：
  (一)、緣主人廣播電台股份有限公司（以下簡稱主人廣播電台）
      登記之未發行股票全部股份為500萬股，上訴人於民國（
      下同）88年5月15日將持有該公司之股份百分之60即300萬
      股，以新臺幣（下同）5,310萬元，出售予伊，於同年6月
      4日雙方又約定：「先辦理變更登記，列入伊等股東名冊
      佔公司百分之40股權，於89年1月1日第2次再行變更列入
      股東名冊佔百分之20股權」，伊於88年5月15日交付上訴
      人1,000萬元簽約金，於88年6月4日交付2,155萬元，於88
      年10月29日交付385萬元，共已給付3,540萬元之買賣價金
      ，惟迄至92年間，上訴人僅移轉公司全部百分之40股權即
      200萬股給伊及伊所指定之第三人即陳吳金菊、高榮宗、
      林天助、施建宏等人。因雙方係約定其餘價款應俟公司股
      權百分之60即300萬股全部變更登記，經新聞局函覆准予
      報備後當日再付清，故上訴人有先將其股權移轉登記予伊
      之義務，伊曾於92年1月13日發函催告，但上訴人均置之
      不理，伊因而另案訴請上訴人給付違約金，嗣經最高法院
      以97年度台上字第1310號判決上訴人敗訴確定在案，上訴
      人確有未履行契約之情事，為此，爰依兩造間股份讓渡契
      約提起本件訴訟等情。原審為伊勝訴之判決並無不當，上
      訴人之上訴為無理由。
  (二)、聲明：
    1.上訴駁回。
    2.訴訟費用由上訴人負擔。
二、上訴人抗辯略以：
  (一)、兩造於88年5月15日所簽立之讓渡契約書固約定買賣百分
      之60股權即300萬股，惟因事後在辦理股權轉讓手續時，
      憚於違反廣播電視法施行細則第18條，乃在88年6月4日協
      議先移轉百分之40股權，並另以第三人劉世錦之名義向伊
      購買百分之10股權，劉世錦並與伊簽定經營契約書，但因
      該百分之10股權加上被上訴人百分之40股權已逾百分之50
      ，故事後僅移轉百分之9.95股權予劉世錦及其子劉力元，
      伊已於新聞局所准許移轉股權之範圍內，履行契約完畢，
      並無違約，如約定移轉百分之60股權予被上訴人，顯然違
      背廣播電視法之規定。且被上訴人之請求有權利濫用之違
      法，應不受爭點效之拘束。又兩造於88年10月29日訂定「
      收款證明書」，載明「今乙方（甲○○）向甲方（乙○○
      ）購得主人廣播電台（股）公司之股份百分之40股權，除
      前乙方已付甲方股款新台幣3,150萬元正外，今乙方（甲
      ○○）應再付給甲方尾款新台幣385萬元正」，對於百分
      之20股權如何處理隻字未提，足見兩造簽訂收款證明書時
      ，已變更最初之讓渡契約書內容。蓋依88年6月4日收款及
      申明書所約定「89年1月1日第2次再行變更列入甲○○股
      東名冊佔百分之20股權」之意，被上訴人應在89年1月1日
      支付百分之20股權之價金的動作俾依約送件，或是要求伊
      履行百分之20股權之聲明方是，詎被上訴人遲至92年1月1
      3日才寄發存證信函主張權利，顯違常理，足證兩造已變
      更約定讓渡之股權為百分之40。且被上訴人請求移轉系爭
      股權有權利濫用之情事，原審為伊敗訴之判決，實有未合
      ，爰提起上訴。
  (二)、聲明：
    1.原判決廢棄。
    2.被上訴人於第一審之訴及假執行之聲請均駁回。
    3.訴訟費用均由被上訴人負擔。
三、兩造不爭執事項：
  (一)、兩造於88年5月15日簽立「主人廣播電台股份有限公司股
      份讓渡契約書」，約定上訴人乙○○出售百分之60股權即
      300萬股予被上訴人甲○○，總價金為5,310萬元（每股17
      .7元×300萬股）。
  (二)、上訴人乙○○於88年6月4日簽立「收款及申明書」予被上
      訴人甲○○存執，就前開股份讓渡契約書第1條第2項付款
      方式約定，更改內容為：「於88年6月4日甲乙雙方（即兩
      造）協議後先辦理變更列入乙方甲○○等股東名冊占百分
      之40股權，於89年1月1日第二次再行變更列入乙方甲○○
      股東名冊占百分之20股權」。
  (三)、兩造於88年10月29日簽立收款證明書。
  (四)、上訴人乙○○已轉讓主人廣播電台百分之40股權予被上訴
      人甲○○。
  (五)、被上訴人甲○○主張上訴人乙○○未依約履行第(一)項之股
      權讓渡合約請求給付違約金事件，業經臺南地方法院以92
      年度重訴字第147號、本院93年度重上字第9號、95年度重
      上更(一)字第5號、96年度重上更(二)字第14號及最高法院97
      年度台上字第1310號判決確定在案，上訴人乙○○應給付
      被上訴人甲○○違約金1,000萬元及自92年4月18日起至清
      償日止，按週年利率百分之5計算之利息。
  (六)、以上事實，並有股份讓渡契約書、收款及申明書、收款證
      明書、公司變更登記表及股東名簿等資料附卷足參（見原
      審卷一第7-13頁），並為兩造所不爭執，堪信為真實。
四、至於被上訴人主張依履行契約之法律關係，上訴人應轉讓主
    人廣播電台百分之20股權（即100萬股）予伊等情，則為上
    訴人所否認，並以前開情詞置辯。是本件應審酌者為；即(一)
    兩造就買賣主人廣播電台股權是否由原約定百分之60變更為
    百分之40？及訴外人劉世錦、劉力元之股份係被上訴人買受
    而指定移轉予該2人之重要爭點是否具有爭點效？(二)被上訴
    人請求上訴人移轉系爭20%股份是否權利濫用？茲分述如下
（一）、兩造間就前述重要爭點是否具有爭點效？
 (一)、按為訴訟標的之法律關係，於確定之終局判決中經裁判者
     ，當事人之一造以該確定判決之結果為基礎，於新訴訟用
     作攻擊防禦方法時，他造應受其既判力之拘束（既判力之
     「遮斷效」、「失權效」或「排除效」），不得以該確定
     判決言詞辯論終結前，所提出或得提出而未提出之其他攻
     擊防禦方法為與確定判決意旨相反之主張，法院亦不得為
     反於確定判決意旨之判斷，此就民事訴訟法第400條第1項
     規定之趣旨觀之甚明。又法院於確定判決理由中，對訴訟
     標的以外當事人所主張或抗辯之重要爭點，本於兩造辯論
     之結果所為之判斷結果，除有顯然違背法令，或當事人提
     出新訴訟資料足以推翻原判斷之情形外，於同一當事人間
     ，就與該重要爭點有關之他訴訟，不得再為相反之主張，
     法院亦不得作相異之判斷，此源於訴訟上之誠信原則及當
     事人公平之訴訟法理，避免紛爭反覆發生，以達「一次解
     決紛爭」所生之一種判決效力（拘束力），即所謂「爭點
     效」，亦當為程序法所容許。是「爭點效」之適用，除理
     由之判斷具備「於同一當事人間」、「非顯然違背法令」
     及「當事人未提出新訴訟資料足以推翻原判斷」等條件外
     ，必須該重要爭點，在前訴訟程序已列為足以影響判決結
     果之主要爭點，經兩造各為充分之舉證，一如訴訟標的極
     盡其攻擊、防禦之能事，並使當事人適當而完全之辯論，
     由法院為實質上之審理判斷，前後兩訴之標的利益大致相
     同者，始應由當事人就該事實之最終判斷，對與該重要爭
     點有關之他訴訟負結果責任，以符民事訴訟上之誠信原則
     （最高法院95年度台上字第1574號、96年度台上字第307號
     、96年度台上字第1782號、97年度台上字第2688號民事判
     決可資參照）。
 (二)、經查上訴人抗辯兩造於88年5月15日所簽立之讓渡契約書固
     約定買賣60%股權即300萬股，惟因事後在辦理股權轉讓手
     續時，因恐違反廣播電視法施行細則第18條，兩造乃合意
     變更為轉讓40%，而訴外人劉世錦、劉力元之股份係被上訴
     人買受而指定移轉與該2人云云：而查此重要爭點，於兩造
     間另案請求給付違約金事件（臺灣臺南地方法院92年度重
     訴字第147號、本院96年度重上更(二)字第14號、最高法院97
     年度台上字第1310號判決），亦已列為足以影響判決結果
     之主要爭點，經兩造各為充分之舉證，一如訴訟標的極盡
     其攻擊、防禦之能事，並使兩造當事人適當而完全之辯論
     ，法院為實質上之審理判斷，前後兩訴之標的利益亦大致
     相同，業經本院調閱前開給付違約金之卷，查明屬實。
 (三)、而上開重要爭點於前案經兩造充分之舉證及攻擊、防禦後
     ，經前案確定判決審理結果就：兩造之股權讓渡，是否已
     由原先約定之60%，合意變更為40%部分認定：
   1.廣播電視法關於股權轉讓應經許可之規定，立法目的在規
     範廣播事業之經營，其處分之對象僅為廣播事業，不及於
     事業之股東，是上開規定，不能認係就廣播事業股東轉讓
     股權之禁止規定。故兩造所簽立之股權讓渡契約並未違反
     廣播電視法第14條、44條之1、施行細則第18條、7條等規
     定而無效。
   2.而依證人郭銘農、劉世錦之證述：實際承辦系爭股權轉
     讓申報事宜之會計事務所人員郭銘農於原審證稱：「我知
     道甲○○、乙○○買賣股權的事，當初他們訂立契約書的
     時候，我在場，但是他們買賣股權的數額，我不清楚。」
     、「兩造是有簽訂合約書，合約書內容我不清楚」、「（
     辦理股權移轉的數額多少？）我不清楚。他們叫我辦什麼
     ，我就辦什麼。至於實體的內容我不清楚，也沒有參與。
     」等語（見臺南地方法院92年度重訴字第147號卷第148-1
     49頁）。代筆系爭讓渡契約及付款及申明書之證人劉世
     錦（即劉上豪）於原審證稱：「（問：是否知甲○○與乙
     ○○間買賣股份之事？）一開始本來是要買賣百分之80，
     後來訂立契約的時候，約定買賣百分之60，後來雙方協議
     先過百分之40，再過另外的百分之20，我不太清楚為什麼
     要分二次過戶。」、「（問：兩造有無變更本來訂立買賣
     百分之60的契約？）據我的瞭解，甲○○從來沒有同意變
     更買賣的股份數額，因為他一直要求乙○○把剩餘的股份
     過戶給他。」、「（問：兩造談買賣股份時有無在場，是
     否有代筆原證一至原證三）這是經過他們雙方協調同意，
     由我代筆，而且是現場簽名的。」等語（見同上卷第197-1
     99頁）。而上開二位證人，係由上訴人聲請訊問（見同上
     卷第133頁），且其等又親自參與契約之代筆或受委任代辦
     股權移轉之申報，或係專業人員或與兩造均有交誼，衡情
     應無偏袒一方之理，其所為上開證述，應屬事實而可採信
     。依其等上開證言，並無從認定兩造曾合意減少移轉股權
     數為百分之40。」（見本院96年度重上更(二)字第14號判決
     第15、16頁）。
   3.上訴人雖提出88年10月29日之收款證明書，作為兩造已合
     意減為百分之40之證明，惟此部分主張，業經前案確定判
     決認定：「收款證明書（見原審92年度補字第71號卷第1
     0頁），係由證人劉世錦代筆書立，而劉世錦於原審已證稱
     ，被上訴人並無同意變更股權轉讓數為百分之40，一直要
     求上訴人把剩餘之股權過戶，已見前段所述，是上訴人執
     該證明書主張已合意減少股權數云云，即難採信。況如前
     所述，苟若兩造已合意股權轉讓數減為百分之40，事涉主
     人廣播電台經營權之掌控，為何不於此份證明書上明確記
     載，以免日後爭執？『收款證明書』，開頭即言明「茲
     被上訴人向上訴人購得主人廣播電台百分之40股權，除已
     付3,150萬元外，今被上訴人應再付385萬元，而甲方……
     」等語，依其文義，乃係針對百分之40已完成移轉過戶之
     股權之價金尾款，即385萬元之支付方式之記載而已，此觀
     該證明書將「385萬元，如何提撥250萬元轉入即將共同開
     立銀行帳戶，作為購買機器之基金，如何扣除三個月紅利
     後，由被上訴人開立大眾銀行面額一百三萬五千元之支票
     一張交上訴人收執，立此收款證明給被上訴人存執」即明
     ，是上開收款證明書，核屬被上訴人收受385萬元之收據性
     質，依其文義，無從認定『兩造已將同年5月15日股權讓渡
     契約、6月4日之收款及申明書約定之百分之60股權，降為
     百分之40』之事實。」（見本院96年度重上更(二)字第14 號
     判決第16、17頁）
   4.上訴人又提出高雄地檢署91年度偵字第11167號不起訴處分
     書、偵訊筆錄、主人廣播電台董事長林珍妮與總經理劉世
     錦之電話錄音、主人廣播電台分配股利之明細表等，證明
     兩造確已合意變更股權移轉數。惟查，上訴人此部分抗辯
     ，業經前案確定判決認定：「91年度偵字第11167號偵查
     筆錄部分：(甲)查被上訴人於檢察署偵查時，陳述稱：『原
     先負責人要賣我百分之80，後來改為百分之60，…實際上
     他只賣我百分之40股份，我也只付他40的金錢』（見臺南
     地方法院92年度重訴字第147號卷第268頁，90年10月1日偵
     查筆錄影本）。依其陳述，僅能認定兩造原約定股權交易
     係百分之60，後來實際上完成之股權交易為百分之40，並
     無從解釋為交易已減縮為百分之40。(乙)劉世錦於偵查中陳
     稱：「原本要賣百分之60給甲○○，後來只賣百分之40」
     等語（見同上卷第256頁、90年10月18日偵查筆錄影本），
     依證人劉世錦之陳述，亦僅係陳述契約成立及實際完成交
     易之股權數量，無從據其上開言詞陳述，認定兩造已有降
     為百分之40之合意。(丙)於高雄地檢署偵查庭之訊問中，被
     上訴人另陳稱：「我錢給他後，他遲遲不過戶，也不讓我
     參與公司經營。」（見同上卷第269頁所附偵查筆錄）。而
     劉世錦於該偵案中，曾提出書面答辯，其中一段載明「乙
     ○○收款後反悔，不願轉讓百分之60股權登記，僅移轉百
     分之40，雙方幾生衝突，甲○○要求退款取銷承購，乙○
     ○回答股款已花用」依其文義，亦僅能認定被上訴人要求
     解約退款，但上訴人已無力退款，被上訴人無奈乃同意先
     過戶百分之40而已，亦無從據以認定兩造已合意就股權移
     轉數量減為百分之40。主人廣播電台董事長林珍妮、上
     訴人與劉世錦之電話錄音部分：(甲)林珍妮、劉世錦二人之
     電話錄音譯文（92年9月20日之電話談話）要點略為：「林
     ：你叫一個人來講好不好，劉：有我會去處理好。」、「
     林：當初你有講股份一人一半。劉：是。」、「林：你不
     是有去新聞局拿資料嗎，我們有去新聞局面試。劉：有、
     有，新聞局有那些資料。」、「林：新聞局有規定不能超
     過百分之50。劉：是，新聞局有那些規定。」、「林：是
     ，新聞局規定，你能幫我個證明，寫證明。」、「林：所
     以那當初您股份就過百分之9.9，沒有超過百分之10。劉：
     星期一打電話給新聞局主辦小姐要那個證明」（見同上卷
     第163頁）。(乙)上訴人與劉世錦電話談話（92年9月23日）
     要點略為：「上訴人：新聞局問了怎樣？劉：有，新聞局
     有這個事情，新聞局有傳真給我」、「上訴人：你叫他給
     咱。劉：有叫她傳真給你」、「上訴人：有規定。劉：電
     台籌備中，發起人不能一次轉移出去超過百分之50，不能
     超過百分之50」、「上訴人：不能超過百分之50。劉：不
     可以超過50，只能49.9。」、「上訴人：所以那個時候，
     我才用百分之49.9。劉：49.9，不能超過百分之50」（見
     同上卷第163頁反面）。(丙)依上開雙方之談話內容觀之，主
     要係上訴人及其妻（主人廣播電台董事長）針對廣播電視
     法就發起人之移轉股權數是否有百分之50之限制之討論對
     話，並未談及兩造合意變更股權轉讓減為百分之40之事，
     況劉世錦並非系爭股權轉讓契約之當事人，亦無從同意契
     約內容之修改，是上訴人提出之系爭錄音帶及其錄音譯文
     ，並無從為其有利證明。主人廣播電台分配股利之明細
     表部分：上訴人雖提出主人廣播電台廣告經手人付款情形
     （89年）、91年4月至6月之廣告收入佣金股利支出明細表
     、帳戶匯款明細帳（見同上卷第170-176頁）為證，然查：
     股利之分配，依法係依股東登記之股權數比例分配（劉世
     錦亦為相同之證言，見同上卷第199頁），上訴人既僅移轉
     百分之40之股權與被上訴人，則被上訴人依該股權數分得
     紅利，核屬事理之常，自不能以此資為兩造曾合意變更股
     權移轉降為百分之40之證明。上訴人與訴外人陳保仁、
     戴清富錄音談話部分：上訴人於本院前審提出上開二件錄
     音帶之譯文（見本院95年度上更(一)字第5號卷，第97-99、1
     29頁），資為兩造已合意變更股權數之證明。但查：(甲)上
     訴人與戴清富之通話內容，主要係針對百分之40或百分之
     49.9之事而來（即本判決下段所述，上訴人主張劉世錦之
     股份即百分之9.95，實際上係被上訴人出錢買受之事）（
     見同上卷第98頁黃色螢光筆標示部分）。(乙)上訴人與陳保
     仁之通話內容（見同上卷第129頁）觀之，核係上訴人請求
     陳保仁與戴清富出面，要求被上訴人委任其二人與上訴人
     談論解決系爭股權之爭議，談話中並提及百分之40與百分
     之49.9股份之處理（即上訴人有意買回或由他人買受該49.
     9股權）。(丙)陳保仁已於本院前審到庭作證，依其證述，其
     係基於關心立場協調而已，對股權買賣的問題並不清楚，
     當時邀約見面，要以三千萬元現金購買，雙方買賣沒有達
     成協議，並不知道49.95股權金額何人拿出（見同上卷第16
     3-164頁）。(丁)上開電話對談係於93年8月9日、8月17日為
     之，已係本件訴訟於原審起訴後之一年半後，距離系爭股
     權轉讓契約發生之88年5、6月間，更長達5年之久，二人亦
     非契約簽訂時之相關代筆人或見證人，其二人係受邀於本
     件訴訟進行中參與庭外和解，庭外和解之方式又係上訴人
     欲以三千萬元買回股份之事，上開錄音帶與證人陳保仁之
     證言，並無從據以認定兩造已合意就股權移轉數減為百分
     之40。」（見本院96年度重上更(二)字第14號判決第17-22頁
     ）
 (四)、就訴外人劉世錦、劉力元之股份係被上訴人買受而指定移
     轉與該2人係認定：
   1.上訴人該部分主張，業經前案確定判決認定：「(1)劉世錦
     於原審證稱：「這是我個人投資的。跟甲○○沒有關係，
     不是甲○○借我的名義登記，我跟乙○○另外有訂契約。
     （提出經營契約書影本）」（見臺南地方法院92年度重訴
     字第147號卷第200頁）。上訴人於證人作證後亦自承：「
     這是我們的經營契約沒錯，我們有另外口頭約定百分之9.9
     5是甲○○的，但是沒有記載經營契約書裡面。」，但該證
     人隨即稱：「我們並沒有約定9.95是甲○○的。」（見同
     上卷第201頁）。(2)依上訴人於原審提出之偵查筆錄影本（
     高雄地檢署90年10月18日偵訊筆錄），其於偵查中陳稱：
     「…我的百分之40股份賣了三千多萬，是賣給甲○○，我
     錢都有拿到，而劉世錦在第二次簽約後八、九月份，叫我
     賣百分之10股份給他，當時他節目不作，也沒付120萬元，
     他說如不賣給他，他就不作節目，我逼不得已，就賣給他
     百分之10，後來他要作節目，我後來賣他800萬元，拿到70
     0多萬元。」（見同上卷第252-253頁）。(3)劉世錦於同日
     偵查庭中，則陳稱：「我建議他由我參與經營入股百分之1
     0，但我沒有足夠的錢，他同意我分10期，現只剩37萬元未
     給他，而入股時有簽合約書，並約定他不得干預電台事務
     ，結果他後來又干預。」（見同上卷第257頁）。劉世錦於
     同日提出於檢察署之答辯狀亦載明：「答辯人劉上豪不得
     已，要求乙○○釋出百分之10股份，由答辯人劉上豪承購
     並受任總經理，全責經營（訂有經營合約書）」（見同上
     卷第263頁）。(4)依劉世錦於原審所提出之其與上訴人訂立
     之經營合約書（見同上卷第204-206頁），開頭即明言，「
     茲乙方（即劉世錦）入股主人廣播電臺為股東，及甲方（
     即上訴人）授權乙方經營廣電台」，而契約第一點亦載明
     「甲方同意從主人電台就自己股權釋出百分之10，即每股
     新臺幣10元共50萬股轉讓乙方」。(5)綜上，上訴人抗辯，
     劉世錦等持有之百分之9．95股份，亦係被上訴人實際所有
     云云，與事實不合，並無可採。況上訴人此項主張，亦與
     其自始主張，兩造已合意變更股權數為百分之40之事實，
     相互矛盾，難以採信。」（見本院96年度重上更(二)字第14
     號判決第21-22頁）。
   2.證人劉世錦既已於前案庭證稱該股份數係其個人向上訴人
     所購買，並非被上訴人借其名義登記等語，上訴人固堅稱
     劉世錦於前案作證時偽證，並向高雄地檢署提出告發，惟
     該「偽證案」部分業經該署檢察官為不起訴處分確定（高
     雄地檢署98年度偵字第1960號），上訴人復未能提出劉世
     錦所陳確屬虛偽，其辯稱移轉百分之49.9之股權部分全屬
     被上訴人所有，實難憑採。況上訴人既另辯稱兩造於訂約
     後已合意變更移轉股權數為百分之40，則上訴人怎會於變
     更後乃再移轉超過百分之40之股權數予被上訴人實際擁有
     ，其所述前後矛盾，難認為真實。上訴人雖提出主人廣播
     電台91年12月29日股東會議紀錄為證，惟觀該份91年12月2
     9日股東會議紀錄所載之內容，並未提及劉世錦、劉力元所
     持有之股權數百分之9.95係被上訴人所持有，上訴人雖另
     舉證人余俊哲為證，然余俊哲於前案即本院93年度重上字
     第9號履行契約案件93年3月31日準備程序中證稱：「當天
     他們股東希望我將他們談話的內容作紀錄，廣電法有規定
     不能超過百分之50的股權，所以甲○○希望乙○○以3,500
     萬買回他的股權。乙○○說沒有錢，甲○○說要給乙○○
     一個月的時間，後來條件也沒談成。（問：在現場劉世錦
     對於甲○○希望乙○○買回股權，有無表示意見？）他說
     由甲○○決定就可以了。」（見該案卷第84頁），顯見主
     人廣播電臺91年12月29日股東會議紀錄至多僅能證明兩造
     交易過程，並非雙方最終達成合意之結論，況余俊哲亦具
     結證稱雙方後來條件並無談成，故上訴人所提余俊哲所做
     之主人廣播電臺91年12月29日股東會議紀錄證明，並不足
     以證明訴外人劉世錦、劉力元之股權數百分之9.95，係被
     上訴人所有。又上訴人雖抗辯劉世錦向其購買股權之資金
     來源係來自被上訴人，劉世錦亦於高雄地檢署98年度偵字
     第1960號偽證案件中自承被上訴人曾匯給劉世錦490萬元，
     其中310萬元為佣金，180萬元為借款，485,000元為廣告費
     ，故劉世錦為被上訴人借名登記之人頭戶云云，惟被上訴
     人雖不否認其有匯款490萬元與劉世錦之事實，然此至多僅
     能證明雙方有金錢往來之事實，縱劉世錦買受股權之資金
     為被上訴人交付，亦係被上訴人與劉世錦間就該股權權利
     義務之約定，尚難遽認「兩造」及「劉世錦」均達成合意
     ，以劉世錦父子為被上訴人借名登記之人頭股東，蓋若劉
     世錦父子僅為被上訴人之人頭，上訴人只要依被上訴人指
     示移轉予其指定之人即可（如同本件兩造之股權讓與契約
     ，上訴人已為百分之40之移轉部分亦係移轉予被上訴人及
     其指定之人），上訴人尚無須另外與劉世錦簽立經營契約
     書約定讓出百分之10股權。
   3.又上訴人於上開偽證案件偵查中聲請傳訊之證人陳俊吉具
     結證稱：「當時因為主人電臺經營不好，所以我建議被告
     （指劉世錦）向乙○○買一些股份，事後被上訴人與乙○
     ○去談買賣議價的詳細情形我不清楚，所以被告與乙○○
     談買賣主人電台股份是我牽線建議促成的。（被告向乙○
     ○買電台股份這事與甲○○是否有關？）沒有關係。（被
     告向乙○○購買主人電台股份這件事，被告是否為甲○○
     的人頭？）不是。（被告買股份的錢從何來？）都是被告
     自己的。」等語，則證人陳俊吉亦無法證明劉世錦、劉力
     元為被上訴人之人頭股東。又依上訴人聲請訊問證人余俊
     哲、林宏鎰、林珍妮，惟據余俊哲、林宏鎰到庭所證內容
     係有關渠等於92年間陪同上訴人至彰化縣和美鎮找劉世錦
     討論如何解決本件股權糾紛，惟渠等並未見到劉世錦本人
     ，而是與一個自稱劉世錦兒子的人對話等語（見原審卷一
     第175-177頁），則其等僅聽聞該自稱劉世錦兒子之身分不
     明人士所述言語，仍難以證明劉世錦確為被上訴人之人頭
     股東。至證人林珍妮為上訴人之配偶，亦為主人廣播電台
     股東之一，與上訴人有至親關係且立場一致，其所為兩造
     有合意股權數變更百分之40、劉世錦為被上訴人之人頭股
     東等證述固與上訴人主張完全相同，然因其與上訴人關係
     密切而有偏頗之虞，尚難僅憑其證詞即採為有利於上訴人
     之認定。
 (五)、綜上所述，上開兩造重要爭點既於前案審酌，並由兩造於
     歷審中為充分之舉證及攻擊、防禦後，經前案確定判決認
     定結果為：「兩造於88年5月15日簽訂之股份讓渡契約書所
     約定之股權轉讓數並未合意變更降為百分之40，又劉世錦
     父子所持有之百分之9.95股份並非被上訴人所有，上訴人
     未依約定移轉其餘百分之20股權已經違約，上訴人應給付
     被上訴人違約金」等語，亦有前揭歷審民事確定判決1份可
     參。則本案與前案之兩造當事人及重要爭點均相同。雖上
     訴人主張前確定判決就上開重要爭點之認定結果有違背廣
     電法第14條、第44條之1之規定云云。而查兩造88年5月15
     日訂約、或乙○○於88年6月4日簽立「收款及申明書」、
     或兩造於88年10月29日簽立收款證明書時之有效廣電法，
     係民國88年4月21日修正之法律，當時之廣電法並無第44條
     之1之規定（按廣電法於92年1月22日總統華總一義字第092
     00007600號令修正公布第10、12、32、42、43條條文；並
     增訂第10-1、10-2、12-1、12-2、26-1、44-1、50-1條條
     文），原無所謂兩造簽訂之契約違反廣電法第44-1條第1項
     第4款有關申請設立廣播事業者，於許可設立後，發起人所
     認股數變動達設立許可申請書所載預定實收資本額百分之5
     0以上，主管機關得廢止其許可規定之可言。再簽約當時有
     效之廣電法第14條規定：廣播、電視事業之停播，股權之
     轉讓，變更名稱或負責人，應經新聞局許可。惟查：廣播
     事業違反上開規定時，依同法第41至第45條規定，係由新
     聞局視其違規情節給予警告、罰鍰、停播或吊銷執照等處
     分。足見，上開股權轉讓應經新聞局許可之規定，旨在規
     範廣播事業之經營，其處分之對象亦僅為廣播事業而不及
     於該事業之股東。故上述規定尚非就廣播事業股東轉讓股
     權之禁止規定，股權轉讓縱未經新聞局許可，仍屬有效，
     且非不能履行。上訴人抗辯前案違背廣電法第14條、第44
     條之1之規定云云顯非可採。前案確定判決就上開重要爭點
     之認定結果無顯然違背法令之情形，上訴人雖於本院聲請
     傳訊證人劉世錦、林珍妮、余俊哲、陳美濃、郭銘農等人
     ，然劉世錦等人於前案業已傳訊，兩造已攻擊、防禦有如
     前述，上訴人本院復未提出新訴訟資料足以推翻原判斷，
     揆諸上開說明，則就兩造重要爭點：「兩造間就股權轉讓
     數已合意由百分之60變更為百分之40；劉世錦、劉力元之
     股份係被上訴人買受而指定移轉與該2人。」即具有「爭點
     效」，本院自不得再為相異之判斷，如此始符民事訴訟上
     之誠信原則及當事人公平之訴訟法理。
（二）、被上訴人請求上訴人移轉系爭20%股份是否權利濫用？
 (一)、民法第148條係規定行使權利，不得以損害他人為主要目的
     ，若當事人行使權利，雖足使他人喪失利益，而茍非以損
     害他人為主要目的，即不在該條所定範圍之內（最高法院
     45年台上字第105號判例參照）。又查權利之行使，是以損
     害他人為主要目的，應就權利人因權利行使所能取得之利
     益，與他人及國家社會因其權利行使所受之損失，比較衡
     量以定之。倘其權利之行使，自己所得利益極少而他人及
     國家社會所受之損失甚大者，非不得視為以損害他人為主
     要目的，此乃權利社會化之基本內涵所必然之解釋（最高
     法院71年台上字第737號判例參照）。
 (二)、查兩造訂約當時，並無廣播電視法第44條之1之規定，前已
     詳述。雖廣播電視法施行細則第七條規定，發起人所認股
     數變動達申請籌設許可時申請書所載預定實收資本額百分
     之50，新聞局『得』廢止其許可、『得』撤銷籌設許可。
     是違反該規定時，僅係新聞局是『得』廢止或撤銷其籌設
     許可，並非『應』廢止或撤銷，即新聞局是否會廢止或撤
     銷許可，享有判斷權利，並非當然應撤銷或廢止許可。況
     查該項規定，僅適用於電台經許可設立後進行籌設之階段
     ，並不適用於取得廣播或電視執照後之階段，有行政院新
     聞局93年2月16日新廣二字第○九三○○○二二四○號函釋
     可稽（見本院93年度重上字第9號卷第56頁）。查主人廣播
     電臺在89年3月2日已取得廣播執照，有廣播執照可憑（見
     本院95年度上更(一)字第5號卷第143頁），則上訴人於89年
     間，若將其餘百分之20股權移轉予被上訴人，致其發起人
     所認股數變動達設立許可申請書所載預定實收資本額百分
     之50以上，亦無上開92年修正之廣播電視法第44條之1規定
     適用之餘地，新聞局不得再援引該條規定廢止主人廣播電
     臺許可之設立。又縱認92年修正之廣電法第44條之1第4款
     規定，申請設立廣播、電視事業者，許可設立後，發起人
     所認股數變動達設立許可申請書所載實收資本額百分之50
     以上者，主管機關得廢止其許可，亦係違反該規定時，僅
     係新聞局是『得』廢止其許可，並非『應』廢止，即新聞
     局是否會廢止或撤銷許可，享有判斷權利，並非當然應撤
     銷或廢止許可。而本件被上訴人依契約請求上訴人履行債
     務，難認其以損害他人為主要目的，被上訴人行使權利，
     雖足使上訴人喪失利益，亦難認係損害他人為主要目的，
     即不在該條所定範圍之內，上訴人此部分之抗辯亦非可取
     。
五、綜上所述，上訴人所舉之證據尚難推翻前案確定判決已就相
    同爭點所為認定，則被上訴人依履行契約之法律關係請求上
    訴人應轉讓主人廣播電台百分之20股權（即100萬股）予被
    上訴人，為有理由，應予准許。原審就上開應准許部分為上
    訴人敗訴之判決，並依當事人之聲請，分別為准免假執行之
    宣告，核無不合，上訴意旨指摘原判決此部分為不當，求予
    廢棄改判，非有理由，應予駁回。
六、本件事證已臻明確，至於未論述之爭點；兩造其餘攻擊防禦
    方法及未經援用之證據，經本院斟酌後，認為均不足以影響
    本判決之結果，自無一一詳予論駁之必要，併此敘明。
七、據上論結，本件上訴為無理由，依民事訴訟法第449條第1項
    、第78條，判決如主文。
中    華    民    國    99    年     6    月     8    日
                民事第一庭      審判長法  官    丁振昌
                                      法  官    高明發
                                      法  官    李素靖
上為正本係照原本作成。
如對本判決上訴，須於判決送達後20日內向本院提出上訴狀，未
表明上訴理由者，應於上訴後20日內，向本院提出理由書（須附
繕本）。依法須繳納裁判費並應委任律師為訴訟代理人，始得上
訴。
中    華    民    國    99    年     6    月    14    日
                                      書記官    林鈴香
【附記】
民事訴訟法第466條之1：
(1)對於第二審判決上訴，上訴人應委任律師為訴訟代理人。但上
  訴人或其法定代理人具有律師資格者，不在此限。
(2)上訴人之配偶、三親等內之血親、二親等內之姻親，或上訴人
  為法人、中央或地方機關時，其所屬專任人員具有律師資格並
  經法院認為適當者，亦得為第三審訴訟代理人。
民事訴訟法第466條之2第1項：
  上訴人無資力委任訴訟代理人者，得依訴訟救助之規定，聲請
  第三審法院為之選任律師為其訴訟代理人。

司法院資訊處製作；財團法人民間司法改革基金會備份。
